【裁判字號】    89,訴,3521
【裁判日期】    890920
【裁判案由】    回復原狀
【裁判全文】
臺灣臺北地方法院民事判決  八十九年度訴字第三五二一號
    原      告  文山建設股份有限公司
    法定代理人  丁○○
    訴訟代理人  邱國旺律師
                林大華律師
    複  代理人  張仁興律師
    被      告  甲○○      住：台北市○○路○段一八○號
    被      告  丙○○      住：台北市○○路○段二六二號六樓
    被      告  乙○○      住：台北市○○區○○路一八六巷三十四號一樓
右當事人間請求回復原狀事件，本院判決如左：
    主    文
被告應給付原告新台幣壹佰參拾陸萬元，及自民國八十九年一月一日起至清償日止按
年息百分之五計算之利息。
訴訟費用由被告負擔。
本判決於原告以新台幣肆拾陸萬元供擔保後，得假執行。
    事    實
甲、原告方面：
一、聲明：如主文第一項所示，及為以供擔保為條件之假執行宣告。
二、陳述：
(一)、 緣兩造於民國 (下同)八十七年八月二十五日簽定「合作興建房屋契約書」（
       證一），約定由被告三人共同提供所持分共有坐落於台北市○○區○○段二
       小段403地號土地一筆，作為由原告出資合建地上九層以上，地下二層大樓之
       基地，雙方就契約事項已詳為約定，原告亦已依契約第五條之約定，於簽約
       同時給付被告等新台幣一百萬元之合作保證金（同證一），並約定貼補被告
       增值稅款每坪一萬元。惟雙方特約「本約之基地合建範圍為同區○○段○○
       段403、404、405、406、407、455、456-1、459-1、460-1、464、465、466
       地號共計十二筆土地，於本約簽後三個月內，若上述地號土地全部地主未能
       簽妥同意合建或買賣契約書時，則乙方有權視其基地狀況增減其合建範圍或
       解除本契約，如解除本契約，經乙方書面通知甲方，甲方必須於乙方通知日
       起一星期內將所收支保證金無息退還乙方。」等約定解除契約事由。嗣雙方
       另於八十七年九月二日簽定「合建續約書」（證二），變更部分契約事項並
       約定增值稅貼補總額變更為新台幣三十六萬元。原告於簽約後，又依約給付
       被告增值稅補貼三十六萬元  (如證二)，合計給付被告一百三十六萬元，惟
       嗣因本約預定之合建範圍土地，未能獲得全部地主簽妥同意合建或買賣契約
       書，該特約解除契約之事由成就，原告乃於八十八年十二月八日以存證信函
       向被告等為解約意思表示行使約定解約權（證三），通知被告解約並請求被
       告返還前揭一百三十六萬元在卷，詎被告均置若罔聞，乃再委請律師發函表
       示相同意旨（證四），惟被告等仍未予理會，迄今仍未返還，原告為保障權
       益，不得不提起本件訴訟。
(二)、按「契約解除時，當事人雙方回復原狀之義務，除法律另有規定或契約另有訂
      定外，依下列之規定：一、由他方所受領之給付物應返還之：：」民法第二百
      五十九條定有明文，本件契約解除後當事人回復原狀之義務，關於一百萬元保
      證金部分，被告等應依契約第九條第一項明文約定「如解除本契約，經乙方書
      面通知甲方，甲方必須於乙方通知日起一星期內將所收支保證金無息退還乙方
      ，並解除契約，雙方不負任何違約責任。」。關於三十六萬元增值稅補貼款部
      分，應依第二百五十九條第一款返還原告。另「無法律上之原因而受利益，致
      他人受損害者，應返還其利益，雖有法律上原因，而其後已不存在者，亦同。
      」民法第一百七十九條定有明文。本件兩造合建契約，原告已依約解除，並依
      約通知被告請求返還前揭一百三十六萬元，詎被告迄今拒不返還而享有不當之
      利益，原告爰依民法前揭規定，請求被告返還一百三十六萬元。
三、證據：提出：
    證一：契約書及一百萬元票款簽收單各乙份。
    證二：契約書及三十六萬元票款簽收單各乙份。
    證三：存證信函乙份。
    證四：律師函乙份。
    證五：律師函回執二份。
乙、被告方面：
一、聲明：駁回原告之訴及假執行之聲請。
二、陳述：
    不爭執兩造曾訂定系爭契約，並依約收受一百三十六萬元及業於八十八年十二月
    上午十一時收受原告所寄之存證信函無誤，惟稱：依契約之約定，原告應於簽約
    後三個月隨即通知被告解約與否，其未馬上通知被告，足見契約已確定成立，原
    告不得再請求返還保證金。
    理    由
甲、兩造爭執要旨：
一、原告主張：
    兩造曾簽立合建契約，並約定其若於簽約後三個月內無法取得契約內所列地號之
    各筆土地之同意合建或買賣時，則其有權視基地狀況增減合建範圍或解除契約，
    而如解除契約時，經其以書面通知被告後，被告須於通知日起一星期內將所收受
    之保證金無息退還原告，並解除契約。茲被告已收受原告所給付之保證一百三十
    六萬元，且原告因無法於簽約後三個月取得契約內所列地號全部土地之合建同意
    與取得各該土地，並已以存證信函通知原告，請其依約於一星期內返還該保證金
    ，而被告亦收受該存證信函，惟迄今拒不返還，爰依契約及民法解除契約、不當
    得利之規定，請求被告返還各保證金。
二、被告則以：
    兩造固簽定合建契約，契約內固亦定明於契約簽立後三個月，如原告未能取得如
    契約所載之各筆土地時時，原告有權拿回該保證金，但，依約原告須於簽約後三
    個月後馬上通知被告解約與否，既未馬上通知原告，則該契約與確定成立，原告
    不能再取回該保證金云云。
三、本件爭點：
    兩造對於原告確已依約交付保證金一百三十六萬元予被告收受，及被告確亦已八
    十八年十二月八日收到原告以依契約之規定催返還前揭保證金之事實，未爭執。
    並亦承認契約亦有約定如原告於簽約後於三個月內未能取得全部土地時，原告可
    向原告請求返還保證金之事。至於原告應於何時請求返還保證金，因被告抗弁：
    原告須於簽約後三個月馬上通知其解約與否，否則不得再請求其返還；但原告主
    張並不須簽約後三個月內馬上通知被告，只要其未能於簽約後三個月取得契約內
    所列之各筆土地後，即有權請求被告返還，故本件之爭點在於：原告須否於簽後
    三個月隨即通知被告解約與否，否則即不能向被告請求返還該保證金。
乙、得心證之理由：
一、查原告所提出為被告所不爭執之由兩造所簽立之合作興建房屋契約書第九條：特
    約事項第一款約定：「本約之基地合建範圍為同區○○段○○段403、404、405
    、406、407、455、456-1、459-1、460-1、464、465、466地號共計十二筆土地
    ，於本約簽後三個月內，若上述地號土地全部地主未能簽妥同意合建或買賣契約
    書時，則乙方有權視其基地狀況增減其合建範圍或解除本契約，如解除本契約，
    經乙方書面通知甲方，甲方必須於乙方通知日起一星期內將所收支保證金無息退
    還乙方。」，此有該契約書附卷可稽，依此規定，只要原告未能於契約簽後三個
    月內，取得契約內各筆土地，即『有權』『視基地狀況增減合建範圍或解除契約
    』，既只有『原告』『有權』『視基地狀況增減合建範圍或解除契約』，可知只
    有『原告』『有』『解除權』，且其於簽約後三個月未能取得如契約所載之各筆
    土地時，亦可考慮不解除契約，而『視基地狀況增減合建範圍』，再其『增減合
    建範圍』，亦需時間考量，其經考量結果認以解除契約為適當時方會採行『解除
    契約』一途，故其解除契約之行使，並不必須於『簽約後三個月內』為之，該『
    簽約後三個月內』，所指的是，原告能否取得契約內所載之各筆土地之時間而言
    ，非原告解除契約之時間限制，被告弁稱：原告須於簽約後三個月馬上通知其解
    約與否，否則即不能解除契約，請求返還保證金云云，非有理由。更何況，被告
    又自承未曾催告原告「是否解約」，堪認，被告亦不在意原告之於何時解約 (或
    請求其返還保證金)。
二、依前揭條款規定，甲方 (即被告)須於乙方 (即原告)通知日起一星期內將所收之
    保證金無息退還乙方  (即原告)，而原告係八十八年十二月八日以存證信函通知
    被告本件解約之事，並請其於一星期內返還該業經被告收受之保證金─一百三十
    六萬元，該存證信函業經被告於同日收受，除有該存證信函附卷可證外，並為被
    告所自承，乃被告迄今拒不返還該保證金，從而，原告依前揭條款規定及依民法
    解除契約回復原狀與不當得利之法律關係，請求被告返還其已收受之保證金─一
    百三十六萬元及自八十九年一月一日起至清償日，按年息百分之五計算之遲延利
    息，為有理由，應予准許。
丙、假執行之宣告：
    原告陳明願供擔保，聲請宣告假執行，核無不合，爰酌定相當擔保金額准許之。
丁、結論：原告之訴為有理由，依民事訴訟法第三百八十五條第一項前段、第七十八
    條、第八十五條第一項前段，第三百九十條第二項判決如主文。
中      華      民      國    八十九    年      九      月    二十    日
                              民事第四庭法      官  謝明珠
右為正本係照原本作成
如對本判決上訴，須於判決送達後廿日內向本院提出上訴狀
中      華      民      國    八十九    年      九      月    二十    日
                                        法院書記官  陳素卿


司法院資訊處製作；財團法人民間司法改革基金會備份。
